ACORDAO-COMPLETO-2412001

ACÓRDÃO 6349/2020 ATA 18/2020 - SEGUNDA CÂMARA

VISTOS, relatados e discutidos estes autos de pensões civis deferidas pelo extinto Ministério da Fazenda, atual Ministério da Economia, em favor de Aiko Nakaharada Tutiya (XXX.605.348-XX) , Delfina Rodrigues Figueiredo (XXX.962.778-XX) , Kingiro Tutiya (XXX.770.078-XX) e Zila Mourão Bertino de Araújo (XXX.958.318-XX) ;
ACORDAM os Ministros do Tribunal de Contas da União, reunidos em Sessão da 2ª Câmara, nos termos do art. 71, III e IX, da Constituição de 1988, dos arts. 1º, V, 39, II, e 45 da Lei 8.443, de 1992, e dos arts. 260, § 1º, e 262, § 2º, do RITCU, ante as razões expostas pelo Relator, em:
	9.1. considerar legais os atos de pensão civil instituídos por Nelson Bertino de Araújo e Oswaldo Chrischner Figueiredo, concedendo-lhes o respectivo registro;
	9.2. determinar à Superintendência de Administração do Ministério da Economia no Estado de São Paulo que acompanhe o deslinde dos Mandados de Segurança 35.410, 35.494, 35.498, 35.490, 35.498, 35.500, 35.812 e 35.836, em tramitação no Supremo Tribunal Federal, e, em caso de decisão desfavorável, faça cessar o pagamento da parcela referente ao Bônus de Eficiência e Produtividade à pensionista Zila Mourão Bertino de Araújo, previsto na Lei 13.464/2017, sob pena de responsabilização solidária da autoridade administrativa omissa;
	9.3. determinar à Secretaria de Fiscalização de Pessoal que realize diligência à Superintendência de Administração do Ministério da Economia no Estado de São Paulo para que, em relação aos beneficiários Aiko Nakaharada Tutiya e Kingiro Tutiya, encaminhe a este Tribunal cópia da documentação, inclusive das declarações de imposto de renda pessoa física dos beneficiários, que comprovaram a dependência econômica dos pensionistas em relação ao ex-servidor Paulo Akira Tutiya;
	9.4. dar ciência desta deliberação aos interessados;
	9.5. restituir estes autos à Sefip para análise do ato remanescente.

Atos de Pensão civil da unidade emissora MINISTÉRIO DA FAZENDA (Extinta), enviados ao TCU pela unidade de controle interno CONTROLADORIA-GERAL DA UNIÃO (VINCULADOR) para fins de análise e julgamento

Segunda Câmara

Ministério da Fazenda (extinta).

3. Interessados/Responsáveis:
3.1. Interessados: Aiko Nakaharada Tutiya (XXX.605.348-XX); Delfina Rodrigues Figueiredo (XXX.962.778-XX); Kingiro Tutiya (XXX.770.078-XX); Zila Mourão Bertino de Araújo (XXX.958.318-XX).

13.1. Ministros presentes: Ana Arraes (Presidente), Augusto Nardes, Aroldo Cedraz (Relator) e Raimundo Carreiro.
13.2. Ministros-Substitutos presentes: Marcos Bemquerer Costa e André Luís de Carvalho.

ACORDAO-COMPLETO-2470263

Acórdão 7611/2021 - Segunda Câmara

AROLDO CEDRAZ

Transcrevo, a seguir, a instrução de peça 6, que contou com a anuência do diretor da unidade técnica da Secretaria de Fiscalização de Pessoal (Sefip) (peça 7) :
"INTRODUÇÃO
Trata-se de atos de pensão civil, submetidos, para fins de registro, à apreciação do Tribunal de Contas da União (TCU) , de acordo com o art. 71, inciso III, da Constituição Federal.  Os atos foram cadastrados e disponibilizados ao TCU por intermédio do Sistema e-Pessoal, na forma do art. 2º e 4º da Instrução Normativa TCU 78/2018.
Os atos desse processo pertencem às seguintes unidades:
Unidade emissora: MINISTÉRIO DA FAZENDA (Extinta) .
Unidade cadastradora:  Ministério da Economia.
Subunidade cadastradora: Superintendência Regional de Administração do Ministério da Economia em São Paulo - SRA/SP (Extinta) .
EXAME TÉCNICO
Procedimentos aplicados
Os procedimentos para exame, apreciação e registro de atos de pessoal encontram-se estabelecidos na Instrução Normativa TCU 78/2018 e na Resolução TCU 206/2007. Essas normas dispõem que os atos de pessoal disponibilizados por meio do e-Pessoal devem ser submetidos previamente a críticas automatizadas, com base em parâmetros predefinidos.
As críticas das informações cadastradas na etapa de coleta do ato foram elaboradas e validadas levando-se em conta as peculiaridades de cada ato. Os itens verificados nessa etapa são inerentes a dados cadastrais, fundamentos legais, mapa de tempo, ficha financeira, assim como eventuais ocorrências de acumulação. Trata-se de verificações abrangentes, minuciosas e precisas e sem a necessidade de ação humana e, portanto, menos suscetível a falhas. As críticas aplicadas estão discriminadas no sistema, no Menu e-Pessoal, opção "Crítica", que podem ser acessadas mediante concessão de perfil específico a servidores do TCU responsáveis pela análise.
Além das críticas automatizadas, há verificação humana adicional no caso de haver alertas do sistema ou informações não formatadas, como esclarecimentos do gestor ou do controle interno.  
As críticas também consideram os registros do Sistema Integrado de Administração de Recursos Humanos (Siape) . O Siape disponibiliza informações atualizadas sobre as parcelas que integram os proventos, diferentemente, portanto, do e-Pessoal, que informa as parcelas no momento do registro do ato. 
Essa confrontação com o Siape fornece uma visão atual e verdadeira da situação, o que permite descaracterizar irregularidades e inconsistências que, embora constantes do e-Pessoal, já foram corrigidas.
As verificações detectadas nos atos encontram-se discriminadas na aba de pendências de cada ato no sistema e-Pessoal, bem como nos espelhos dos atos contemplados por esta instrução.
Exame das Constatações
Ato: 47805/2019 - Interessado: PAULO AKIRA TUTIYA - CPF: XXX.870.928-XX
Beneficiários: KINGIRO TUTIYA - CPF: XXX.770.078-XX - Genitor (a) e AIKO NAKAHARADA TUTIYA - CPF: XXX.605.348-XX - Genitor (a) 
Parecer do Controle Interno: considerar o ato Legal.
Por intermédio de análises realizadas por esta Unidade Técnica no presente ato, não se constatou irregularidade que obste a chancela pela legalidade.
Encaminhamento do ato: 
Considerar LEGAL e conceder registro do ato de PAULO AKIRA TUTIYA. 
Ato: 52183/2019 - Interessado: NELSON BERTINO DE ARAUJO - CPF: -
Beneficiário: ZILA MOURAO BERTINO DE ARAUJO - CPF: XXX.958.318-XX - Cônjuge
Parecer do Controle Interno: considerar o ato Legal.
Por intermédio de análises realizadas por esta Unidade Técnica no presente ato, não se constatou irregularidade que obste a chancela pela legalidade.
Encaminhamento do ato: 
Considerar LEGAL e conceder registro do ato de NELSON BERTINO DE ARAUJO. 
Ato: 66094/2019 - Interessado: OSWALDO CHRISCHNER FIGUEIREDO - CPF: XXX.589.248-XX
Beneficiário: DELFINA RODRIGUES FIGUEIREDO - CPF: XXX.962.778-XX - Cônjuge
Parecer do Controle Interno: considerar o ato Legal.
Por intermédio de análises realizadas por esta Unidade Técnica no presente ato, não se constatou irregularidade que obste a chancela pela legalidade.
Encaminhamento do ato: 
Considerar LEGAL e conceder registro do ato de OSWALDO CHRISCHNER FIGUEIREDO. 
CONCLUSÃO
A abrangência e a profundidade das verificações levadas a efeito fundamentam convicção de que os atos 52183/2019, 47805/2019 e 66094/2019 podem ser apreciados pela legalidade, em razão de não terem sido encontradas irregularidades nos atos, de acordo com o item Exame das Constatações desta instrução.
PROPOSTA DE ENCAMINHAMENTO
Ante o exposto, com fundamento no art. 71, inciso III, da Constituição Federal, no art. 1º, inciso V, e art. 39, incisos I e II, da Lei 8.443/1992, no art. 260 do Regimento Interno do Tribunal de Contas da União, propõe-se: 
Considerar  LEGAIS e conceder o registro dos atos de NELSON BERTINO DE ARAUJO, PAULO AKIRA TUTIYA e OSWALDO CHRISCHNER FIGUEIREDO."
2.	Posteriormente, o Ministério Público de Contas, nas lavras da Douta Procuradora-Geral Cristina Machado da Costa e Silva, apresentou o parecer da peça 9, transcrito a seguir:
	"Versam os autos sobre processo consolidado com pensões civis deferidas pelo extinto Ministério da Fazenda, atual Ministério da Economia.
2.	A Secretaria de Fiscalização de Pessoal - Sefip - opina pela legalidade e registro dos atos.
3.	O ato de peça n.º 2 contempla pensão civil deixada pelo ex-servidor Paulo Akira Tutiya em favor de seus genitores, Aiko Nakaharada Tutiya e Kingiro Tutiya.
4.	Pesquisas realizadas em sistemas internos revelam que o beneficiário Kingiro Tutiya recebe benefício de aposentadoria por idade do INSS, além de possuir propriedade rural, denominada "Sítio Tutiya", no município de Embu-Guaçu/SP. Ademais, possui um CNPJ ativo (07.934.785/0001-19) , na condição de produtor rural.
5.	Entendemos prudente a realização de diligência, a fim de que seja providenciada a cópia dos documentos apresentados pelos beneficiários para a comprovação da dependência econômica em relação ao instituidor do benefício, devendo ser também exigida a cópia de declaração de imposto de renda de ambos os interessados.
6.	Quanto às pensões de peças n.ºs 3 e 4, não identificamos nenhuma irregularidade, razão pela opinamos pela legalidade e registro das concessões, adicionando apenas determinação ao órgão de origem para acompanhamento das decisões judiciais que amparam o pagamento da parcela de Bônus de Eficiência e Produtividade, inserida nos proventos da pensionista Zila Mourão Bertino de Araújo, viúva de Nelson Bertino de Araújo (peça n.º 8) .
7.	Por todo o exposto, com as escusas de estilo por divergir parcialmente do encaminhamento apresentado pela Sefip às peças n.ºs 6 e 7, esta representante do Ministério Público propõe ao Tribunal que:
	7.1. determine à Secretaria de Fiscalização de Pessoal que realize diligência à Superintendência de Administração do Ministério da Economia no Estado de São Paulo para que, em relação aos beneficiários Aiko Nakaharada Tutiya (CPF n.º XXX.605.348-XX) e Kingiro Tutiya (CPF n.º XXX.770.078-XX) - ato de peça n.º 2:
	7.1.1., seja enviada a cópia da documentação que comprovou a dependência econômica dos pensionistas em relação ao ex-servidor Paulo Akira Tutiya (CPF n.º XXX.870.928-XX) ;
	7.1.2. seja providenciada a cópia da declaração de imposto de renda - pessoa física - dos beneficiários, dado que o genitor do instituidor recebe benefício de aposentadoria por idade do INSS, além de possuir propriedade rural, denominada "Sítio Tutiya", no município de Embu-Guaçu/SP, com  CNPJ ativo (07.934.785/0001-19) , na condição de produtor rural;
	7.2. considere legais e ordene o registro dos atos de peças n.ºs 3 e 4, determinando-se à Superintendência de Administração do Ministério da Economia no Estado de São Paulo que acompanhe o deslinde dos Mandados de Segurança n.ºs 35.410, 35.494, 35.498, 35.490, 35.498, 35.500, 35.812 e 35.836, em tramitação no Supremo Tribunal Federal, e, em caso de decisão desfavorável à pensionista Zila Mourão Bertino de Araújo (CPF n.º XXX.958.318-XX) , faça cessar o pagamento do Bônus de Eficiência e Produtividade, previsto na Lei 13.464/2017, sob pena de responsabilização solidária da autoridade administrativa omissa."
	É o Relatório.

não há.

Procuradora-Geral Cristina Machado da Costa e Silva.

ATOS DE PESSOAL. PENSÃO CIVIL. LEGALIDADE. REGISTRO DO ATO. DILIGÊNCIA. GENITORES. NECESSIDADE DE COMPROVAÇÃO DE DEPENDÊNCIA ECONÔMICA. AUSÊNCIA DE INFORMAÇÕES.

PENSÃO CIVIL (PCIV)

Secretaria de Fiscalização de Pessoal (Sefip).

Trata-se da análise de pensões civis instituídas por então servidores do extinto Ministério da Fazenda, atual Ministério da Economia, autuadas para fins de registro nos termos da Constituição Federal.
2.	Como visto no relatório precedente, após a análise final do feito, a Sefip pugnou pela legalidade das pensões civis instituídas por Nelson Bertino de Araújo, Paulo Akira Tutiya e Oswaldo Chrischner Figueiredo, de forma a conceder seus respectivos registros.
3.	Em seu parecer, entretanto, o MPTCU dissentiu da proposta alvitrada quanto às pensões instituídas aos genitores do servidor falecido Paulo Akira Tutiya por haver indícios de que os beneficiários não se encontram na condição de dependentes econômicos haja vista o recebimento de aposentadoria por idade do INSS, a existência de bem patrimonial rural e de CNPJ ativo em nome do Sr. Kingiro Tutiya na condição de produtor rural.
4.	Quanto às demais pensões, o Parquet especializado opinou pela legalidade e pelo registro das concessões, no entanto entendeu necessário realizar determinação ao órgão de origem para que promova o acompanhamento das decisões judiciais que amparam o pagamento da parcela de Bônus de Eficiência e Produtividade inserida nos proventos da pensionista Zila Mourão Bertino de Araújo, viúva de Nelson Bertino de Araújo. 
5.	Diante disso, acolho os argumentos oferecidos pelo Ministério Público de Contas, transcritos no Relatório precedente, como minhas próprias razões de decidir e, destarte, entendo que, à exceção do ato de pensão referente ao Sr. Paulo Akira Tutiya, os atos de pensão analisados devem ser considerados legais, concedendo-lhes o respectivo registro, sem prejuízo de me manifestar acerca dos seguintes atos.
6.	Para tornar o ato do Sr. Paulo Akira apto ao julgamento, verifica-se necessário realizar as diligências ao órgão de origem para que se manifeste em relação à dependência econômica de seus genitores, tendo em vista a existência de indícios que afastam o direito de receber esse benefício.
7.	Em que pese considerar legal o ato de pensão civil decorrente do óbito de Nelson Bertino de Araújo, entendo necessário acompanhar o julgamento da decisão suspensiva, proferida pelo Ministro do STF, Alexandre de Moraes, no bojo do MS 35.498 em face de o Acórdão 2000/2017-TCU-Plenário (Rel. Min. Benjamin Zymler) ter assinalado que a parcela referente ao bônus de eficiência não deveria integrar os proventos de aposentadoria por se tratar de parcela pro labore faciendo expressamente excluída da base de cálculo da correspondente contribuição previdenciária.
8.	Mister, portanto, determinar que o órgão de origem realize o acompanhamento do deslinde das decisões da Suprema Corte relativas ao ato ora em análise e, caso o resultado seja desfavorável à pensionista, faça cessar imediatamente os pagamentos relativos ao mencionado bônus de eficiência. 
9.	Por fim, como os aludidos atos de pensão civil deram entrada no TCU há menos de 5 anos, prescinde a prévia oitiva dos interessados para a abertura de contraditório e para o franqueamento da ampla defesa, nesse momento, em consonância com a jurisprudência do STF e com o estabelecido no Acórdão 587/2011-TCU-Plenário.
	Ante o exposto, VOTO por que o Tribunal adote a minuta de Acórdão que ora submeto à apreciação deste Colegiado.
TCU, Sala das Sessões Ministro Luciano Brandão Alves de Souza, em 9 de junho de 2020.
AROLDO CEDRAZ
Relator